【裁判字號】    98,上,50
【裁判日期】    990617
【裁判案由】    拆屋還地
【裁判全文】
臺灣高等法院花蓮分院民事判決            98年度上字第50號
上  訴 人   溫宏治
            乙○○
訴訟代理人  俞建界律師
被  上訴人  花蓮縣花蓮市公所
法定代理人  甲○○
訴訟代理人  歐宇倫律師
            林煜翔律師
複  代理人  張國權律師
上列當事人間請求遷讓房屋事件，上訴人對於臺灣花蓮地方法院
中華民國98年9月25日98年度訴字第82號第一審判決不服，提起
上訴，本院於民國99年5月27日言詞辯論終結，判決如下：
    主      文
原判決不利於上訴人乙○○部分廢棄。
上開廢棄部分，被上訴人於原審之訴駁回。
其他上訴駁回。
第一、二審訴訟費用由上訴人溫宏治負擔二分之一，餘由被上訴
人負擔。
    事實及理由
壹、程序方面：
一、按當事人喪失訴訟能力或法定代理人死亡或其代理權消滅者
    ，訴訟程序在有法定代理人或取得訴訟能力之本人承受其訴
    訟以前當然停止，惟有訴訟代理人者不適用之；另承受訴訟
    人，於得為承受時，應即為承受之聲明，民事訴訟法第170
    條、第173條及第175條第1項分別定有明文。本件被上訴人
    花蓮縣花蓮市公所之法定代理人原為蔡啟塔，嗣因市長選舉
    由甲○○當選而變更，並經甲○○具狀聲明承受訴訟在卷，
    與上開規定相合，應予准許，合先敘明。
二、復按當事人適格，係指當事人就具體特定之訴訟，得以自己
    之名義為原告或被告，而受為訴訟標的法律關係之本案判決
    之資格而言。故在給付之訴，若原告主張其為訴訟標的法律
    關係之權利主體，他造為訴訟標的法律關係之義務主體，其
    當事人即為適格。至原告是否確為權利人，被告是否確為義
    務人，乃為訴訟標的法律關係之要件是否具備，即訴訟實體
    上有無理由之問題，並非當事人適格之欠缺（最高法院93年
    台上字第382號判決可資參照）。查被上訴人以上訴人乙○
    ○為其管理之花蓮市○○段622地號土地上門牌花蓮市○○
    街62號房屋之使用人，因認上訴人乙○○負有拆屋還地之義
    務，而提起本件給付之訴，依上開說明，當事人適格並無疑
    義。至於訴外人溫良英於本件起訴前之民國91年6月11日，
    業自其父溫宏祝受讓上開門牌房屋，而取得該房屋之事實上
    處分權，乙○○是否負有拆屋返還土地之義務，乃訴有無理
    由之問題，故上訴人稱系爭明義街62號房屋係由溫宏祝之女
    溫良英繼承，而非上訴人乙○○繼承，應改列溫良英為上訴
    人，當事人始屬適格云云，恐有誤解。
貳、實體方面：
一、被上訴人起訴主張花蓮市○○段622地號土地（下稱系爭土
    地）為中華民國所有，其擔任管理人，上訴人溫宏治所有及
    上訴人乙○○使用門牌號碼分別為花蓮市○○街62、64號房
    屋，無合法權源占建系爭土地上，屢經催討均未獲置理，爰
    依民法第767條前段之規定，訴請上訴人拆除上開建物，並
    將占用之土地返還被上訴人。原判決判命上訴人應拆除上開
    建物，並將系爭土地返還被上訴人。
二、上訴人主張略以：
(一)依花蓮縣政府民國99年3月11日函所送40年間核准花蓮縣商
    會興建自由街、明義街河邊地上建築物之相關文件內容觀之
    ，其中一封花蓮縣政府致主席之代電，載明花蓮縣政府為市
    民江木枝等申請在和平街附近水溝上建築房屋之事，尚且請
    示台灣省政府可否核准建築乙節，足以推斷花蓮縣政府對於
    花蓮縣商會在河邊申請興建整批房屋之事，亦必會向台灣省
    政府請示，並經其同意，始准花蓮縣商會興建。故花蓮縣商
    會於40年間興建，並出售予市民之該批房屋，既獲台灣省政
    府之同意，自有基地使用權而成立借貸關係。
(二)依被上訴人函請台灣省政府核備之花蓮市○○○○○街排水
    溝上舊有違章建築拆遷計畫書所載66年4月27日發生火災燒
    毀之房屋，與系爭房屋同係40年間由花蓮縣商會興建售予市
    民作為營業或住宅使用，迨57年為改善該排水溝，經協調暫
    時拆除，俟疏濬後再依花蓮縣政府58年1月13日府建土字第
    1441號令核准圖說統一規劃修建之同一批房屋，兩者使用系
    爭土地之權源，應屬同一，倘台灣省政府曾指示該同一批獲
    准興建而未受災之系爭房屋，應予拆除，應不可能另行指示
    同應被拆除之房屋，因被火燒毀，而暫准搭建臨時建築，提
    供受災戶作為營業場所，否則，對應予拆除之未受災戶，顯
    失公平。況由該拆遷計畫書壹、治本計劃：三、計畫內容所
    載「(一)拆遷範圍：將該排水溝上舊有違章建築（受災41間
    ，未受災31間計72間，由中華路至南京街）全部拆除。安置
    計畫：擬改建中央市場（都市計劃市場用地）予以容納。」
    足證不論係受災後暫准搭建之臨時建築或未受災之房屋，均
    俟中央市場改建完成，悉予安置後，該全部拆除之條件始屬
    成就。然中央市場之基地是都市計劃編定為停車場之用地，
    無法作為其他用途，亦無法取得使用執照，因此該市場興建
    完成之後，閒置超過10年以上，並無商家在內營生，已面臨
    拆除之命運，有網站拷貝之新聞可證。該市場既非合法之市
    場，縱經安置亦無法達到營生之目的，與未安置有何不同？
    上訴人既未獲通知安置，前開拆除條件自尚未成就，上訴人
    仍有繼續使用系爭土地之權利。
(三)原審向台灣省政府函調之98年5月15日府公三字第098110038
    7 號回函及所附之臺灣省政府建設廳函稿，僅涉及當時興建
    房屋之建設公司未依核准圖說施工等事由，當然不可能有隻
    字片語提及政府核准興建系爭土地上房屋之情事。若被上訴
    人未經當時之系爭土地管理機關即台灣省政府同意即擅准上
    訴人在系爭土地上興建房屋，台灣省政府豈有可能不對被上
    訴人進行究責？原審未就此部分向台灣省政府函調當時被上
    訴人與台灣省政府間往來公文，即認上訴人主張當時台灣省
    政府曾核准系爭建物之使用尚屬無稽，自嫌率斷。
(四)且依被上訴人（57）市建字笫22016 號通知曾提及台灣省政
    府公共工程局57.11.27公工字第16743號函請花蓮縣政府督
    促所屬積極將排水溝工程有關障礙房屋拆遷完成，及台灣省
    政府98.5.15府公三字第0981100387號函所附台灣省政府於
    58年間與花蓮縣政府之往來公文觀之，堪見花蓮縣政府58年
    1月13日府建土字第1441號函核准依統一設計圖修建房屋，
    事前必已呈報台灣省政府核准在案。縱認無法證明使用借貸
    關係存在，然台灣省政府明知被上訴人擅准上訴人在系爭土
    地上興建房屋，竟不出面阻止，依民法第169條前段之規定
    ，台灣省政府應就被上訴人擅准上訴人使用系爭土地興建房
    屋之行為負授權人之責任。且被上訴人當時雖非系爭土地的
    管理機關，但並不影響兩造間就系爭土地成立借貸契約。況
    被上訴人現已成為系爭土地的管理機關，依民法第118條第2
    項之規定，上開使用借貸契約自始有效。又上訴人信賴被上
    訴人之行為係代表政府，故上訴人占有使用系爭土地興建房
    屋係屬善意占有人，依民法第943條之規定，推定上訴人在
    系爭土地上之使用借貸權利亦屬合法。
    故提起上訴，並聲明1.原判決廢棄。2.被上訴人在第一審之
    訴及假執行之聲請均駁回。3.第一、二審訴訟費用由被上訴
    人負擔。
三、被上訴人則以：
(一)兩造就系爭土地未成立使用借貸關係：
    1.台灣省政府67年府建四字第66414號函及附件違章建築拆
      遷計畫書，已詳述省府未予允准被告使用系爭土地之立場
      ，且由「所請建築與都市計畫分區使用管制目的不合。且
      土地為公有，依法無資核准者，曾多次報省請示，均不獲
      邀准…」等語亦可推知省府自始未曾同意上訴人使用系爭
      土地。
    2.依花蓮縣政府58年1月13日府建土字第1441號函所載緣由
      ，足知58年溝上人家之建物興建事宜，是由花蓮縣及花蓮
      市公所處理，未有縣府上報省府請示之記載，其處理層級
      似至縣府為止，省府並未知悉；縱認省府確已知悉興建乙
      事，然其就上訴人使用系爭土地之立場係「依法無可資核
      准」，是上訴人自難以58年間縣政府與市公所所允准興建
      行為，逕認與省府成立使用借貸關係。
    3.依花蓮縣政府99年2月9日府城建字第0990021254號函附件
      資料及58年之違章建築處理辦法，58年溝上房屋重建計畫
      雖由花蓮縣政府自行處理，惟花蓮縣政府之決議係依違章
      建築處理辦法第35條規定，准予舊有違章建築於不改變原
      形及構造之必要程度，於溝上原址修繕，本意並非同意上
      訴人等得於當地長久安置，而係尚未拆除之前之管理措施
      ，以避免遭認定為新違章建築而予以取締，並非與其等成
      立使用借貸契約。
    4.默示之意思表示與單純之沉默有別。單純之沉默除經法律
      明定視為已有某種意思表示外，不得即認係表示行為。花
      蓮縣政府與台灣省政府於58年之往來公函中，台灣省政府
      均未就溝上人家於原地重建之事表示准駁之意見，蓋依斯
      時違章建築處理辦法，花蓮縣違章建築之主管機關係花蓮
      縣政府，故台灣省政府自難就花蓮縣政府處置違章建築之
      作為擅作干預，惟其單純沉默之意思，自難直接解為業已
      同意上訴人使用系爭土地。
(二)台灣省政府就本案態度始終一貫，未同意上訴人於系爭土地
    上興建房屋：
    依台灣省政府建設廳58年4月23日建四字第27257號函，可知
    因花蓮市民檢舉溝上人家影響消防用水，省府即指示縣府就
    溝上建築物應依法辦理，未有同意縣府處置之文句，其態度
    已傾向拆除一途。
(三)縱認省府與上訴人確有成立使用借貸契約，則花蓮市公所現
    為管理機關，自有權依民法第470條第2項規定，終止契約並
    收回系爭土地。
(四)民法第118條第2項並不及於負擔行為，而上訴人主張兩造成
    立租賃契約或借貸契約，均為負擔行為，並非本條所稱之處
    分行為，自難以適用。
    故請求上訴駁回，第二審訴訟費用由上訴人負擔。
四、兩造爭執關鍵在於：民國40年間花蓮大地震發生後，由花蓮
    縣商會在花蓮市○○○○○街間排水溝上所興建的原有房屋
    ，及被上訴人於57年間為整治上開排水溝而協調當時住戶拆
    除原有房屋，嗣後排水溝整治完成後再於原址重建之系爭房
    屋，是否均經過被上訴人同意？若經被上訴人同意，被上訴
    人同意的真意為何？是否即屬上訴人所主張：兩造已經就該
    批房屋所坐落之土地（即系爭土地）成立使用借貸關係？本
    院分述如下：
(一)按使用借貸屬於一種契約，契約必須兩造間有要約與承諾，
    且就必要之點達成一致，方能成立。而無論要約或者是承諾
    都是一種意思表示，也是一種法律行為。而法律行為的成立
    必須表意人在客觀上有將內心發生法律效果的意思表現於外
    部的行為，在主觀上則必須有行為意思、表示意識以及效果
    意思方得有效成立。而所謂效果意思係指行為人表示發生特
    定法律效果之意思而言，正由於意思表示必須具有發生法律
    效果的意思，因此與沈默等事實行為不同。表意人所有之物
    ，在他方占有中，一時之間無法取回，或者因特定時空背景
    關係，無法立即取回，如果表意人並沒有與他造成立使用借
    貸契約之效果意思，自不能單以表意人未立即取回被占用之
    物，而擬制表意人已因沈默而有意思表示。否則，以表意人
    沒有立即取回被占用之物，即認定表意人有意思表示，並使
    表意人負擔其所不欲發生的法律上效果，不啻剝奪表意人的
    意思自由，殊於民法意思自由之原則相違背。
(二)經查，證人柯一夢（於41年起任擔任花蓮縣商會總幹事）於
    另案臺灣花蓮地方法院94年度花小更字第1號財政部國有財
    產局台灣北區辦事處花蓮分處與趙建銘間請求返還不當得利
    事件中明確證稱：伊沒有看過花蓮縣商會土地建築物杜賣證
    ，伊不知道建築物如何核准興建，不清楚花蓮縣商會對花蓮
    市○○街、明義街河邊上建築物有無基地管理權，其任職花
    蓮縣商會總幹事期間，沒有杜賣證上所記載之基地管理權，
    商會也沒有制定管理系爭土地，或收取土地之使用費或租金
    ，當時是聽其他理監事說這個建築物可以蓋，是花蓮縣政府
    同意蓋的等語，並不能證明當時之地方政府有與系爭土地上
    住戶就系爭土地成立使用借貸契約之意思。而即使依99年3
    月11日花蓮縣政府函所附之「花蓮縣商會地上建築物杜賣證
    」確係花蓮縣商會於當年發給訴外人陳吉的售屋證明，亦不
    能據此遽認兩造間曾就系爭土地成立使用借貸契約。況且花
    蓮縣商會並非系爭土地之管理機關，縱然其將系爭土地借用
    給住戶，亦僅於花蓮縣商會與住戶間成立契約關係，並不發
    生拘束土地管理機關的效力。上訴人執此主張系爭土地上原
    有房屋（即於57年間重建前之房屋）於40年間興建時，即已
    取得系爭土地之基地使用權而成立使用借貸關係一節，顯屬
    無據。
(三)次查，由兩造所提出及原審函調之台灣省政府、花蓮縣政府
    及被上訴人間往來公文之內容綜合以觀，被上訴人於57年間
    為了排水溝工程上的需要，協調原來溝上人家暫時拆除原有
    房屋，嗣於排水溝完成後，輔導溝上人家在原址依統一圖樣
    重建，雖有容忍甚至同意渠等在系爭土地上興建系爭房屋，
    但依上開說明，仍不足以據此認定台灣省政府有與住戶間就
    系爭土地成立使用借貸契約之意思，是以上訴人主張台灣省
    政府應依民法第169條負容忍授權之責云云，委不足採。另
    據臺灣省政府98年5月15日府公三字第0981100387號函，其
    所附之臺灣省政府於58年間與花蓮縣政府就花蓮市○○○○
    ○街排水溝上人家興建房屋等往來公文，該等公文包括花蓮
    市公所(58)6.3市建創字第10135號致花蓮縣政府之簽呈，內
    容略以「承辦該工程之正東南營造廠及海南義士工程公司所
    辦工程大部分均未依圖樣施工，曾予當場面示飭其修正，…
    但業主及該兩商均未予置理，故本所以…通知各業主應將不
    合部分自行改正，否則不准施工…」等詞，花蓮縣政府58年
    6月23日府建土字第35980號致臺灣省政府建設廳函，其事由
    為「承辦花蓮市自由、明義排水溝上房屋之正東南營造廠等
    兩家不法行為，應依法嚴予處分乙案，函請查照由」，其內
    容載有「二、查本案有關不按圖施工部分，另案由本府飭花
    蓮市公所派員會同警察單位前往依法拆除外，茲有關於正東
    南營造廠及海南義士工程公司違法部分，請貴廳依營造商管
    理規則，以最嚴厲之處分，以儆效尤」等詞，請省政府建設
    廳依營造廠商管理規則對該等廠商以最嚴厲之處分，經臺灣
    省政府建設廳於58年9月16日建四字第71824號通知正東南營
    造廠、函花蓮縣政府、函台北市工務局，略以「該承包工程
    不按核准圖說施工，且不服取締，殊屬不合，應以違反建築
    法令一次論處，如違反建築法令累計達三次，即予吊銷登記
    」，細核該些公文內容，均係關於彼時在花蓮市○○○○○
    街溝上人家為了興建房屋一事，函請政府機關協助督導營造
    商確實按圖施作，花蓮市公所與省政府間也針對興建房屋之
    建設公司未依核准圖說施工且不服取締，經臺灣省政府對承
    包商以違反建築法令加以論處，往來公文未有隻字片語提及
    系爭土地可以供該等溝上人家興建使用，也可見溝上人家在
    當時申請的事項與土地使用無關。則同屬溝上人家的上訴人
    ，既未在申請書上提到使用土地一事，回覆人民申請的政府
    機關也僅僅針對申請事項加以處理，並沒有提及任何將土地
    借給上訴人使用的事情，上訴人以此推論有借貸關係，自不
    可採。
(四)依花蓮縣政府於67年6月19日審定修正之「花蓮市○○○○
    ○街間排水溝上舊有違章建築拆遷計畫書」（下稱拆遷計畫
    書），其中「計畫緣由一」載明：「本市○○街、明義街間
    排水溝上原有木造小店舖七十二間，係四十年間由花蓮縣商
    會興建售予市民作為營業或住宅使用。五十七年本縣為改善
    該排水溝，因工程需要，本所協調暫時拆除，並統一規劃，
    轉報花蓮縣政府以58.1.13府建土字第一四四號核准照圖修
    建復原。」，再於「計畫緣由二」中記載：「去（66）年4
    月27日發生火災，燒燬該排水溝上小店鋪四一間（位於中華
    路與南京路之間部分），過後該等災戶一致要求就地復建。
    惟該處為都市計畫排水溝，所請建築與都市計畫分區使用管
    制目的不合。且土地為公有，依法無資核准者，曾多次報省
    請示，均不獲邀准，且指示其餘未受災之小店鋪，應予拆除
    自當遵照執行，…並經勘定後劃定該處為必須限期拆遷地區
    …」，可見系爭房屋因違反當時建築及都市計畫使用分區管
    制規定，始終處於不合法的狀態，花蓮縣政府因而擬定上開
    計畫予以拆遷。上開計畫書之內容已經明白顯示臺灣省政府
    、花蓮縣政府自始即無意放任系爭溝上房屋長久占有系爭土
    地之基本立場，被上訴人為台灣省政府及花蓮縣政府之下級
    機關，且當時亦非系爭土地之管理機關，當然更不可能與系
    爭土地上之住戶訂立土地使用借貸契約。上訴人依據被上訴
    人及其上級機關長期容認系爭房屋存在並予以管理之事實（
    即於57年間規定以統一圖樣重建），主張系爭房屋所有人已
    與被上訴人成立使用借貸關係，依上揭說明，顯屬無據。
(五)又上訴人主張中央市場用地因土地使用區分的問題未能解決
    ，興建完成的中央市場迄今未能啟用，是以上訴人至今仍未
    獲安置，拆除條件自尚未成就云云。然查，上訴人未能依上
    開計畫受安置固然屬實，但也正因為如此，上開違章建築方
    得以在原址繼續占有使用系爭土地迄今。換言之，上開拆遷
    計畫未能實現，實際受到損害的是花蓮市地區的都市發展，
    而不是系爭土地上的住戶。況且，這些住戶占用公有土地的
    時間，從40年間起算，迄今幾近60年，即使從花蓮縣政府擬
    定上開拆遷計畫的67年間起算，亦已長達30餘年，社會情勢
    及這些住戶的家庭景況、生活條件早已大不相同，系爭房屋
    甚或已有多次易手，當初政府安置、照顧住戶的理由早已不
    復存在，系爭房屋的存在實已成為花蓮市都市發展的阻礙，
    上訴人猶以政府迄今未予安置作為被上訴人不得請求拆屋還
    地的理由，實已嚴重違反誠信原則，顯不足取。
(六)另就無權處分之補正而言，民法第118條所謂處分行為係指
    直接使權利移轉、變更、增加負擔及消滅之行為而言，以物
    權行為及準物權行為為限，至於一般負擔行為（債權行為）
    ，因不涉及處分能力之問題，自不包括在內。本件被上訴人
    、花蓮縣政府上開各函，均無法認定就系爭土地有與上訴人
    等成立使用借貸之法律關係，亦無就系爭土地有如何之處分
    行為，有如上述，縱使被上訴人於58年間同意上訴人使用系
    爭土地乙節非虛，亦屬債權行為，自無民法第118條適用之
    餘地。
五、綜上所述，上訴人雖提出各項與政府機關往來的文件，試圖
    證明與被上訴人之間成立使用借貸關係，然而上訴人所提出
    的公文，都是談到房屋整建、暫緩拆除，核准拆遷的事情，
    並無隻字片語談到土地使用的問題，而衡酌當時的政經環境
    ，上訴人等溝上人家在花蓮市區謀生不易，能在穿越花蓮舊
    市區心臟地置的水脈上，取得店面經營生意，讓人民有安身
    之所，乃當時政府的首要之務，但從上述往來公文可知，政
    府機關始終沒有應允房屋使用人得無償使用土地，也沒有證
    據證明當時承辦業務的公務員有與人民間成立使用借貸關係
    的效果意思，則依現存證據，自不能證明兩造間就系爭土地
    確實有使用借貸關係存在。揆諸前揭說明，上訴人溫宏治占
    有系爭土地即屬無權占用，原審為被上訴人此部分拆屋還地
    勝訴之判決，核無不合，上訴人溫宏治上訴求予廢棄改判，
    為無理由，應予駁回。至於上訴人乙○○部分，則因其居住
    使用之明義街62號房屋為其配偶溫宏祝向花蓮縣商會購買之
    未辦保存登記之建物，91年6月11日溫宏祝與其女兒溫良英
    訂立買賣契約將上開房屋讓與溫良英，納稅義務人並變更為
    溫良英等情，有財政部臺灣省北區國稅局非屬贈與財產同意
    移轉證明可稽（本院卷第150頁）、花蓮縣地方稅務局99年2
    月24日花稅密財字第0990000175號函暨稅籍證明書可參（本
    院卷第98、99頁），堪認訴外人溫良英方為系爭明義街62號
    房屋之事實上處分權人。上訴人乙○○雖陳稱系爭明義街62
    號房屋由其配偶溫宏祝向花蓮縣商會購買之後就居住使用迄
    今，然在溫宏祝移轉系爭明義街62號房屋予女兒溫良英之後
    ，則係溫良英同意乙○○繼續使用房屋，溫良英實為系爭明
    義街62號房屋權利人，乙○○並無權處分系爭明義街62號房
    屋，則被上訴人請求上訴人乙○○拆除上開房屋並返還土地
    尚有未洽，原審此部分未予究明，逕為上訴人乙○○敗訴之
    判決，應有未合，乙○○上訴主張其有權占有系爭土地，雖
    無可採，然其既非系爭明義街62號房屋之事實處分權人，仍
    應由本院就原審此判決部分予以廢棄改判，如主文第1、2項
    所示。兩造其餘攻擊防禦方法，及所援引之證據，不影響本
    件判決之結果，爰不一一論述。
六、據上論結，本件上訴為一部有理由，一部無理由，依民事訴
    訟法第463條、第449條第1項、第78條判決如主文。
中    華    民    國    99    年    6     月    17    日
                      民事庭審判長法  官  謝志揚
                                  法  官  賴淳良
                                  法  官  劉雪惠
以上正本係照原本作成。
本件不得上訴。
溫宏治上訴利益(訴訟標的價額29,500元/平方公尺28平方公尺
=826,000元)，被上訴人上訴利益(訴訟標的價額29,500/平方公
尺27平方公尺=796,500)
中    華    民    國    99    年    6     月    17    日
                                  書記官  李德霞

司法院資訊處製作；財團法人民間司法改革基金會備份。
